【裁判字號】    95,上更(一),36
【裁判日期】    970430
【裁判案由】    給付租金
【裁判全文】
臺灣高等法院高雄分院民事判決        95年度上更(一)字第36號
上  訴  人  戊○○
訴訟代理人  王進勝律師
            吳賢明律師
            黃淑芬律師
被  上訴人  丁○○
                    （送達處所：同鎮○○街2巷45號）
            丙○○
共      同
訴訟代理人  蘇新竹律師
            張清富律師
上列當事人間請求給付租金事件，上訴人對於中華民國93年12月
16日臺灣高雄地方法院93年度訴字第673 號第一審判決提起上訴
，經最高法院第一次發回，本院於民國97年4 月9 日言詞辯論終
結，判決如下：
主    文
原判決廢棄。
被上訴人應給付上訴人新台幣伍佰萬元，及自民國九十三年三月
三十一日起，至清償日止，按週年利率百分之五計算之利息。
第一、二審及發回前第三審訴訟費用由被上訴人負擔。
本判決於上訴人以新台幣壹佰柒拾萬元供擔保後得假執行，但被
上訴人如以新台幣伍佰萬元為上訴人供擔保，得免為假執行。
事 實 及 理 由
一、本件上訴人於原審依租賃關係請求給付租金，嗣於本院追加
    依不當得利返還請求權，請求返還不當得利。雖被上訴人以
    上訴人於原審曾為如上之追加，業經裁定駁回確定（未據提
    起抗告），應受前開裁定拘束，不得再行追加等語抗辯，然
    駁回追加之裁定屬程序上裁定，本無實質確定力，要無一事
    不再理之適用，且依其追加請求，與起訴請求之基礎事實同
    一，合於民事訴訟法第446 條第1 項但書、第255 條第1 項
    第2 款規定，應予准許，先予敘明。
二、上訴人主張：(一)被上訴人自民國（下同）79年10月間起，共
    同向上訴人承租坐落屏東縣高樹鄉○○段第110 之4 、110
    之96、110 之97及112 地號土地，面積8 萬3462平方公尺，
    （下稱系爭土地），從事養鴨工作，牧場地址為屏東縣高樹
    鄉○○路97號，約定租金每年新台幣（下同）100 萬元，惟
    租用迄今已10多年，被上訴人均未曾給付分文。本件租賃起
    源於上訴人欲買下統全食品工業股份有限公司（下稱統全公
    司）其餘4 位股東之股份，因資金不足，乃於78年8 月間向
    被上訴人借款2000萬元，並在79年7 月間全部清償完畢，惟
    被上訴人要求200 萬元之利息及系爭土地之承租權、養鴨代
    理權，兩造因此口頭約定系爭土地之租金每年100 萬元，利
    息200 萬元抵付前2 年之租金，其餘應按年給付租金100 萬
    元。上訴人租給被上訴人1 年後，欲取回一半之養鴨代理權
    ，經被上訴人同意，利息200 萬元中之100 萬元折抵租金1
    年，另100 萬元折抵租金2 年，被上訴人自83年起需繳交租
    金每年100 萬元。(二)上訴人已將借款2000萬元返還被上訴人
    ，豈可能再將公告現值高達2500萬元之系爭土地無償贈與被
    上訴人？況被上訴人曾於85年間與上訴人洽談購買系爭土地
    事宜，並談妥價格每甲850 萬元，並約至蘇金助代書處簽約
    ，嗣因被上訴人資金不足，且未能順利向銀行貸得款項而作
    罷，被上訴人辯稱系爭土地為上訴人無償贈與，顯不足採。
    又上訴人自83年起，因長期罹患腦中風及憂鬱症，無心處理
    本件糾紛，加上子女均在國外，無人可代為處理，且被上訴
    人2 人為逃避租金責任，曾委託律師發函欲檢舉上訴人於82
    年間出售廠房逃漏稅之事實，至上訴人俟課稅時效7 年消滅
    後，遲至今日始請求給付租金，絕非上訴人有無償交付系爭
    土地予被上訴人使用之情事。為此，依租賃之法律關係，請
    求被上訴人給付起訴狀繕本送達翌日起回溯5 年之租金（於
    本審更正為起訴前最近5 年之租金）500 萬元。如認上訴人
    就租賃關係之舉證不足，則被上訴人無合法權源占用系爭土
    地，為無法律上原因，獲有相當於租金之不正利益，而系爭
    土地總面積為8 萬3426㎡，公告現值為300/㎡，以年息8%計
    算，每月相當於損害16萬6924元（300 ×83426 ×8%÷12=1
    6692 4），5 年租金損害為1001萬5440元，上訴人自得請求
    以每年100 萬元計算之不當得利，爰另依不當得利法律關係
    請求，並聲明：(一)被上訴人應給付上訴人500 萬元，及自起
    訴狀繕本送達翌日起至清償日止，按週年利率5 ％計算之利
    息。(二)願供擔保，請准宣告假執行等語。
三、被上訴人則以：上訴人於78年4 月間，邀被上訴人出資2000
    萬元，與上訴人共同買受訴外人統全公司其他股東之股權（
    按被上訴人於原審係抗辯買受統全公司廠房及系爭土地後，
    由上訴人經營管理，實則真意係指買受其他股東股權，此由
    嗣後均主張係入股金可徵），但始終未將被上訴人登記為統
    全公司股東，亦未分配紅利，經被上訴人發現後向上訴人理
    論，上訴人自知理虧，除退回2000萬元外，乃約定將系爭土
    地移轉登記與被上訴人以為補償，惟一直未辦理所有權移轉
    登記，經被上訴人委請律師以存證信函催告亦遭拒絕，其使
    用系爭土地有正當權源，兩造間亦無租賃關係，且不同意上
    訴人不當得利訴訟標的之追加，並聲明駁回上訴人之訴等語
    資為抗辯。
四、原審判決上訴人敗訴，上訴人不服，於本院聲明：(一)原判決
    廢棄。(二)上廢棄部分，被上訴人應給付上訴人500 萬元及自
    起訴狀繕本送達翌日起，至清償日止，按週年利率5%計算之
    利息。(三)願供擔保，請准宣告假執行。(四)更審前第一、二、
    三審訴訟費用均由被上訴人負擔。
    被上訴人則答辯聲明：(一)上訴駁回。(二)更審前第一、二、三
    審訴訟費用均由上訴人負擔。(三)如受不利益判決，願供擔保
    請准宣告免為假執行。
五、上訴人主張，系爭土地為上訴人名義，現由被上訴人占有中
    ，上訴人前於78年間向被上訴人取得2000萬元，已於79年間
    返還被上訴人等情，業據其提出系爭土地登記謄本4 份在卷
    為證（見一審岡簡卷第8 至11頁），且為被上訴人所自認，
    此部分自堪認定為真實。惟被上訴人以前揭情詞抗辯，是本
    件應審究者為(一)兩造間就系爭土地有無租賃關係存在？(二)上
    訴人請求被上訴人給付租金有無理由？若無理由，上訴人備
    位依不當得利之法律關係請求被上訴人給付相當於租金之損
    害金有無理由？茲分述之：
六、兩造間系爭土地有無租賃關係存在？
  (一)經查，證人乙○○於一審證稱：「（是否知悉租賃之訂定過
    程？）我從77年統全公司建廠時就在此任職，原告（指上訴
    人）於78年時想要吃下所有股份，得因資金不足即向被告二
    人（被上訴人）借款2000萬元，原告於79年即還清本金，利
    息200 萬元本來也要一次付清，但被告二人請求承租系爭土
    地二年，租金每年100 萬元，所以利息就沒有付，因為系爭
    土地是我管的，所以租賃的事我也清楚，雖然他們談租賃之
    經過我不在場，但是因為土地是我管的，所以原告就叫我將
    系爭土地交給被告管理，並收取租金」、「（本件的租賃期
    限有無定期？）無」、「（有無於五、六年前去找過被告？
    談論何事？）我和我太太去找被告談返還土地的事情，被告
    當時還住在左營，且兩造感情已經不好了，所以原告才委託
    我去談，被告稱，這是不定期的口頭租賃，不願返還，我則
    說不願還也要給付租金，被告說不願意付租金，要告就去告
    」「（證人何時將系爭土地交給被告管理使用？）79年7 、
    8 月間原告還清2000萬元的借款後）」等語（見一審訴字卷
    第35、36頁）上訴人本人則陳述：「本件租賃之經過如何？
    ）．．．78年7 月間我就向被告兩人借款2000萬元購買其他
    4 人之股份，79年7 月我將本金還清，被告二人要求200 萬
    元的利息，且要求我將系爭土地出租給他們，並將養鴨的代
    理權交給他們，當時我有同意，租金每年100 萬元是經雙方
    同意的，利息200 萬元是抵前二年的租金，後再按年收租金
    ，一年100 萬元」「（為何沒有訂書面契約？）我於很早以
    前就帶被告二人做生意，他們都很尊敬我，所以沒有訂書面
    契約，就像我向被告二人借2000萬元也沒有訂書面契約」「
    因為我租給被告一年後，就想取回一半的養鴨代理權，被告
    也有同意，所以利息只抵了100 萬1 年，另100 萬元可以再
    抵二年之租金，但是我的統全公司於82年間賣給別人，同時
    也有約定養鴨代理權仍然由被告二人使用，所以全部養鴨代
    理即歸被告所有」等語（見一審訴字卷第4 、5 頁）。
  (二)另據證人即代書蘇金助證稱：「（系爭土地買賣知悉？經過
    為何？）當初是仲介帶原告及被告丁○○到我的事務所來，
    稱有土地要買賣，要我幫忙辦理登記，後來因為買賣價格談
    不成就離開了」、「（被告有無要你去幫他們辦理貸款之事
    ？）太久了我記不清楚，更何況貸款金額太大，我沒有辦法
    幫忙貸款... 」、「（當初兩造間的買賣價金為何？）兩造
    有談到付款條件之事，因為錢不夠所以談不成，也有談到被
    告要貸款之事」「（兩造到你事務所談土地買賣的時間為何
    ？）太久了我記不清楚，但是從被告給我的名片，可知當時
    尚使用呼叫器，應該是距今（93年）7 、8 年前之事了，庭
    呈被告名片影本一紙」「（土地位置）我知道是一個養鴨的
    土地」等語（見一審訴字卷第61、62頁），核與上訴人於一
    審陳述：「（為何至今才請求租金？）．．．其間我有向被
    告二人要過（租金）好幾次，被告二人都用人情攻勢來搪塞
    ，之後來找我購買系爭土地之事，於85年間透過雙方友人甲
    ○○來談價錢，雙方談妥每甲850 萬元，並且到蘇代書處要
    簽約，被告稱只能先給我4000萬元，另4000萬元要貸款，蘇
    代書稱農地要貸4000萬元有困難，因蘇代書貸不到錢，所以
    被告就說沒錢不買了，並且霸占土地連租金也不給．．．我
    有拜託證人乙○○去向被告要回土地，並說不要租金也沒有
    關係」等語（見一審訴字卷第38、39頁）亦大致相符，被上
    訴人亦不否認於85年間左右，確曾到蘇金助處辦理系爭土地
    之買賣移轉登記事宜等情（見一審訴字卷第70頁），是上訴
    人此部分陳述，應屬可信。
  (三)被上訴人雖辯稱，當時係因為有人要向伊購買系爭土地，因
    該土地仍登記為上訴人所有，伊才去與上訴人協商可否由上
    訴人逕行將土地移轉登記與買受人，但上訴人表示不願與第
    三者有任何牽扯而拒絕，否則，兩造已熟識，何須再找仲介
    云云，惟查，被上訴人就此未能舉證以實其說，且其供述與
    證人蘇金助之證言不合，又，兩造雖為舊識，然買賣價金無
    法達成協議，上訴人乃尋求雙方熟識之友人出面協調，亦屬
    合理，是被上訴人此部分所辯，尚難採取。
  (四)被上訴人丙○○固於82年11月4 日遷籍至屏東縣高樹鄉○○
    村○○路79號即系爭土地之門牌地址，然依上訴人在原審所
    稱：於79年10月間，將系爭土地出租予被上訴人2 人，約定
    租金每年100 萬元，原約定以上開上訴人向被上訴人借用之
    2,000 萬元利息20 0萬元，抵充前2 年租金，但1 年後，因
    上訴人要向被上訴人取回一半之養鴨代理權，雙方於是再約
    定以100 萬元利息款抵第1 年之租金，以剩餘之100 萬元利
    息抵充二年（即第二年、第三年）之租金等情，則82年11月
    間，被上訴人之200 萬元利息款甫抵充完3 年份之租金，被
    上訴人並未積欠上訴人租金，雙方關係尚良好，則上訴人同
    意讓當時為承租人之被上訴人丙○○將戶籍遷入，並無悖情
    。
  (五)被上訴人另抗辯，稱系爭土地係上訴人要給予被上訴人2 人
    充作補償，只是未登記云云，上訴人堅決否認為事實，被上
    訴人亦未提出任何證據佐證，已然乏據，不足採信。況85年
    間被上訴人確為向上訴人買受系爭土地，曾與上訴人同至證
    人蘇金助處辦理土地買賣事宜，已據蘇金助在原審證實如上
    ，已足證被上訴人2 人抗辯確無租賃關係云云非實在，又系
    爭土地上訴人係自76年間起先後購入，其中座落屏東縣高樹
    鄉○○段110-96、110-4 地號土地及地上物於76年11月27日
    係以966 萬元買入；座落屏東縣高樹鄉○○段112 地號土地
    及地上物於77年5 月27日以56萬元購入；座落屏東縣高樹鄉
    ○○段110-79地號土地及地上物，於78年5 月20日以125 萬
    元購入，系爭四筆土地及地上物共以1147萬元購得，有不動
    產買賣契約書四份可資佐證。再經78年至79年之台灣地區土
    地飛漲，則被上訴人縱投資2,000 萬元，依常理，上訴人亦
    無可能於短短一年餘除本金返還外，還補償價值逾千萬元之
    土地。
  (六)被上訴人復以上訴人未及時行使權利，至使部分租金權利已
    然消滅時滅，主張兩造間並無租賃關係存在云云。惟按是否
    向被上訴人請求給付租金，原係上訴人權利，上訴人不願行
    使權利，任令消滅時效，係上訴人個人意願問題，不足為兩
    造間是否有租賃關係存在之證據。且被上訴人交付2000萬元
    給上訴人亦未有何書面證據，此亦可見上訴人所稱，雙方原
    係好友，故土地出租給被上訴人才未寫書面契約等語，亦屬
    合理，尚難以雙方未立書面租賃契約而為不利於上訴人之認
    定。
  (七)被上訴人另辯稱，乙○○在原審證稱，不知道要向被上訴人
    收多少租金，可見其證言不可採云云，惟查，依證人乙○○
    所證述，「（原告有無委託你去向被告要租金？）沒有，原
    告說被告沒有給付租金，要我找被告要回土地，沒有說要租
    金的事」「（是否知悉要向被告要多少租金？）我不知道總
    共要向被告要多少租金，但我知道一年的租金是100 萬元」
    等語（見一審訴字卷第37頁）核與上訴人於原審陳述「我有
    拜託證人乙○○去向被告要回土地，並說不要租金也沒關係
    」等語（見一審訴字卷第38頁）相符。是可見上訴人係託證
    人乙○○向被上訴人要求返還土地，並非要求乙○○去收租
    金，故乙○○不知總共要收多少租金，亦屬合乎常理。故被
    上訴人此部分所辯，亦不足取。
  (八)本件參酌丙○○曾於79年1 月19日擔任統全公司7000萬元貸
    款之連帶保證人，且統全公司向合作金庫屏東分行貸款，通
    常以全體董監事為連帶保證人，有合作金庫屏東分行函及附
    件、約定書、授信債權憑證登記簿在卷可稽（本院上字卷第
    16 4至168 頁）且參以陳春亮於另案（台灣高雄地方法院95
    年訴字第115 號履行契約案件）證稱丁○○有向伊查詢統全
    公司於78、79年間有無登記他為股東一情，及被上訴人交付
    200 0 萬元給上訴人並未約定利息等情，則被上訴人所稱，
    此2000萬元係投資統全公司之資金一情，固尚難認不可採，
    惟上訴人已於一年左右後即返還被上訴人，且依被上訴人所
    提出之統全公司78、79年度投資人分配盈餘表均無分配盈餘
    之資料（見一審卷第94、95頁），是綜合上情可見本件實情
    應係上訴人邀被上訴人投資統全公司2000萬元後，未辦理被
    上訴人為股東之手續，經被上訴人與之理論，上訴人乃將該
    2000萬元返還被上訴人，且因上訴人當時表示統全公司虧損
    （見一審卷第31頁被上訴人委託律師函），雙方乃約定由上
    訴人給付利息200 萬元及將系爭土地租給被上訴人養鴨及將
    養鴨代理權給被上訴人解決此事，前二年租金則以該200 萬
    元利息抵付，租金一年100 萬元，一年後因上訴人欲取回一
    半之養鴨代理權，乃另行約定利息200 萬元中之100 萬元抵
    付第1 年之租金，其餘100 萬元利息抵付第2 、第3 年之租
    金（即第2 、3 年，每年租金50萬元）、第4 年起，每年租
    金回復為100 萬元，惟第4 年起，被上訴人即未支付租金。
七、從而，上訴人依租賃關係訴請被上訴人給付起訴（93年3 月
    4 日）前最近5 年之租金500 萬元，及自起訴狀繕本送達被
    上訴人之翌日（93年3 月31日）起，至清償日止，按週年利
    率百分之5 計算之法定遲延利息，為有理由，原審未察，而
    為上訴人敗訴之判決，自有未當，上訴意旨求予廢棄改判，
    為有理由，自應由本院將原判廢棄改判，准上訴人之請求。
    又兩造均陳明願供擔保，請求宣告假執行及免為假執行，爰
    分別酌定供擔保金額准許之。
八、本院既認上訴人之先位主張為有理由，而為上訴人勝訴之判
    決，則上訴人備位主張依不當得利之法律關係請求被上訴人
    給付不當得利部分即無加以論述之必要。併此明。
九、據上論結，本件上訴為有理由，依民事訴訟法第450 條、第
    78條、第85條第1 項前段、第463 條、第390 條第2 項、第
    392 條，判決如主文。
中    華    民    國    97    年    4     月    30    日
                            民事第四庭
                                審判長法官   蔡文貴
                                法      官   謝靜雯
                                法      官   黃科瑜
以上正本證明與原本無異。
如對本判決上訴，須於判決送達後20日內向本院提出上訴狀，其
未表明上訴理由者，應於上訴後20日內向本院提出上訴理由書（
均須按他造當事人之人數附繕本）。上訴時應提出委任律師或具
有律師資格之人之委任狀，並依附註條文規定辦理。
中    華    民    國    97    年    5     月    2     日
                                書  記  官   邱麗莉
附註：
民事訴訟法第466條之1：
對於第二審判決上訴，上訴人應委任律師為訴訟代理人，但上訴
人或其法定代理人具有律師資格者，不在此限。
上訴人之配偶、3 親等內之血親、2 親等內之姻親，或上訴人為
法人、中央或地方機關時，其所屬專任人員具有律師資格並經法
院認為適當者，亦得為第三審訴訟代理人。第1 項但書及第2 項
情形，應於提起上訴或委任時釋明之。
                                               W


司法院資訊處製作；財團法人民間司法改革基金會備份。
